臺灣臺北地方法院民事判決　九十一年度訴字第二○三五號
　　原　　　告　甲○○
　　被　　　告　乙○○
右當事人間返還借款事件，本院判決如左：
    主    文
被告應給付原告新台幣貳佰伍拾萬元，及自民國九十一年五月八日起至清償日止，按
年息百分之五計算之利息。
訴訟費用由被告負擔。
本判決於原告以新台幣捌拾參萬參仟元供擔保後，得假執行；但被告於假執行程序實
施前，以新台幣貳佰伍拾萬元為原告預供擔保後，得免為假執行。
  事  實
甲、原告方面：
一、聲明：除假執行擔保金額外，如主文第一項所示。
二、陳述：
（一）被告於八十八年十月間，同訴外人黃宗宏借款二百五十萬元，末約定清償期，
      而黃宗宏於八十九年十一月二十八日為清償對原告之債務，已將其對被告之上
      開二百五十萬元之債權讓與原告，並交付債權憑證予原告。而原告於受讓上開
      債權後，曾委託王坤成律師於九十年一月八日以台北南陽郵局第三十三支局第
      二四九號存證信函，將上開債權讓與之事實通知被告，並請求被告清償二百五
      十萬元，惟被告置之不理，故原告乃聲請法院發支付命令請求償，再次椅上開
      債權讓與之事實通知被告。
（二）被告辯稱「我是向公司（指義豐營造股份有限公司，下稱義豐公司）借三百五
      十萬元」並非向黃宗宏個人借得云云。惟查證人陳明義於本院九十一年七月二
      日言詞辯論期日到庭證稱「被告個人有支票兌現困難，要總裁（指黃宗宏）幫
      忙，因我主管綿裁個人財務，我向總裁報告，總裁要幫忙，要我去處理由總裁
      個人借錢給被告，至於資金是我去調度的，不是向公司借的」等語。另查被告
      所提之簽呈，亦記載該二百五十萬元係被告向黃宗宏個人之借款，故被告所辯
      稱係向義豐公司借款之辯詞，並非實在。
（三）被告雖另辯稱「應該是我的老闆黃宗宏欠我錢，與我欠他的錢抵銷了」，惟原
      告否認有此事實存在，被告亦末舉證證明黃宗宏有積欠其債務而被告曾有行使
      抵銷權之事實。被告雖又辯稱「我對公司有債權，是公司欠我離職金、資遣費
      、獎金等」，惟經證人陳明義證述否認，陳明義證稱「公司沒有欠被告任何績
      效獎金或薪水，是被告自己辭職的」，且縱使義豐公司有積欠被告離職金、資
      遣費、獎金等，系爭二百五十萬元既係被告向黃宗宏個人之借款，被告所辯亦
      與本件爭點無涉。
三、證據:提出付款清單影本、債權轉讓契約書影本、台北南陽郵局第三十三支局第
     二四九號存證信函影本為證，並聲請傳喚證人陳明義。。
乙、被告方面：
一、聲明：駁回原告之訴，如受不利之判決，願供擔保請准宣告免為假執行。
二、陳述：
（一）當初的借支形式而言，係被告以公司員工身份，向義豐公司借支，而非向黃宗
      宏個人借款，其單據係公司事前印就之格式，管理部簽名亦為公司實際財務主
      管陳明義先生，而且當時黃宗宏為集團總裁兼公司董事長、總經理，因股東結
      構完全可以由他掌握，其實際決定公司所有重大決策，對員工而言，黃宗宏完
      全代表公司。被告於離職時是以公司規定格式簽請核定，其中包含借支部分，
      所批示者亦以「依公司有關規定辦理」，可見是以公司為對象。
（二）該公司就其實質而言，實為被告因應公司當局因財務問題，以致無心精算確認
      本應得之績效獎金，公司藉此拖延支付。原每以借支方式領取部分獎金，預計
      於公司計算及支付績效獎金時，再予扣抵。所以就其實質，亦屬被告與公司間
      的債權債務關係。八十八年十二月三十一日被告離職時，公司既未依約支付五
      個月全薪作為離職資遣費用，亦未能支付本人績效獎金，合計應支付而未付之
      金額為一千三百六十七萬八千一百元，扣除已借支之二百五十萬元，仍欠本人
      一千一百十七萬八千一百元。
（三）績效獎金的基準係被告於八十六年十一月十九日與黃宗宏洽定，當時黃先生為
      邀請本人整頓多處停工管理混亂的義豐公司，除答應百分之十績效獎金之外
      ，還同意設立一新公司由被告及經營團隊占百分之四十，但分紅時分配百分之
      四十九，後雖因集團財務狀況逆轉，新公司未能設立，但是績效獎金之約定仍
      在。
（四）被告離職原因非證人陳明義所陳之自願離職，當時公司當局以公司周轉需要為
      名，要求員工幹部配合向中興銀行借款，以供其調度，被告雖感無奈，也配合
      二次，後因開始跳票感覺狀況不對，拒絕再予配合，因此公司當局為免影響其
      他同事配合意願，遂強迫被告先轉任顧問，再強迫離職。該項借支就其時機而
      言，係在公司財務吃緊之際，若非原先已有約定，豈得借支，證人陳明義既未
      與聞本人與黃宗宏之約定，又豈可隨口斷言該項之性質，因此該筆借款對象，
      不論是在形式上或實質上皆是以義豐公司為對象。黃宗宏個人實無債權可供移
      轉。
三、證據：當庭提出義豐公司內部簽呈影本乙份。
    理    由
一、本件原告起訴主張：被告乙○○於八十八年十月向訴外人黃宗宏借款二百五十萬
    元，而黃宗宏於八十九年十一月二十八日為清償其對原告之債務，已將其對被告
    之上開二百五十萬元債權讓與原告，並交付該債權憑證，原告於受讓該債權後，
    曾以存證信函，將債權讓與之事實依法通知被告，並請被告清償該二百五十萬元
    ，經被告拒絕後，為此依民法消費借貸法律關係，請求被告給付二百五十萬元及
    自起訴狀繕本送達被告翌日起至清償日止按年息百分之五計算之利息等語。被告
    則以：該筆債務是其向義豐公司借得之款，而非向黃宗宏個人所借，而黃宗宏為
    台鳳集團總裁並為義豐公司董事長，可代表公司借款，故債權人為義豐公司，黃
    宗宏無轉讓系爭債權之權利，又被告已離開義豐公司，離職前以公司規定格式簽
    請董事長黃宗宏核定，當時黃宗宏亦未表示對被告有借款存在，可見被告是向公
    司借貸，再被告離職時，義豐公司尚欠五個月全薪及績效獎金等合計一千三百六
    十七萬八千一百元，經扣除已借支之二百五十萬元後，公司仍欠本人一千一百十
    七萬八千一百元，原告請求無理由等語，資為抗辯。
二、原告主張其受讓訴外人黃宗宏對被告二百五十萬元債權之事實，業據提出付款申
    請單、債權轉讓契約書等文件為證，被告並不爭執上開文件之形式真正，並承認
    有二百五十萬元之債務存在，惟辯稱：該借款不是向黃宗宏個人所借，而是向服
    務之義豐公司借款，由擔任該公司董事長之黃宗宏允諾出借，義豐公司在其離職
    時尚欠薪資及績效獎金一千三百餘萬元，與本件二百五十萬元債務應可抵銷，已
    無剩餘債權可資讓與原告等語，是本件應審酌者為被告係向何人借款。
三、查被告於本院審理答辯時，承認有二百五十萬元借款債務之存在，但陳述稱：「
    我是欠公司二百五十萬元，但他們出帳是出何人的帳我不清楚....  是黃宗宏答
    應的，是壹個姓陳的辦的」等語（見九十一年六月十日審理筆錄），且依原告提
    出之被告之付款申請書記載係被告借支並簽名領款，並由管理部主管簽名，因此
    ，因此，該二百五十萬元款項應自義豐公司帳戶內動支，惟證人陳明義即台鳳集
    團財務經理到場結證稱：「被告個人有支票兌現困難，要總裁幫忙」「要我去處
    理由總裁個人借錢給被告，至於資金是我去調度的，不是向公司借，如果要向公
    司借，要有內部簽呈」等語，此之證言與被告當庭提出義豐公司簽呈中顯示：「
    擬辦：四、『有關個人因配合集團資金調度，以致向總裁借支部份，請同意暫緩
    償還』」等語所示情形相符，且依公司法第十五條第二項規定：「公司之資金，
    除因公司間業務交易行為有融通資金之必要者外，不得貸與股東或任何他人。」
    ，是故公司不得任意將公司資金借予他人，因此，雖由擔任義豐公司董事長之黃
    宗宏對被告允諾借款，惟出借款項者應為黃宗宏，而非義豐公司，被告如認係義
    豐公司出借款項，應對此例外事實負舉證證明責任，然被告未提出積極之反證，
    是辯稱係向義豐公司借款二百五十萬元，並不足採。原告主張被告是向黃宗宏個
    人所借款二百五十萬元，應堪信為真實。
四、另原告主張其自黃宗宏處受讓系爭二百五十萬元債權之事實，有其提出之債權讓
    與契約書為證，而被告於本院審理時，不爭執該讓與契約書之形式及實質真正，
    是原告已從訴外人黃宗宏處受讓該債權，應認為實在。又原告主張曾以存證信函
    向被告為債權讓與之意思表示通知之事實，有其提出之台北南陽郵局第三十三支
    局存證信函第二四九號為證，符合民法第二百九十七條第一項前段「債權之讓與
    ，非經讓與人或受讓人通知債務人，對於債務人不生效力」之規定，是故該債權
    讓與之事實已對於被告生效力，被告即應受其拘束。
五、綜上所述，被告辯稱其係向義豐公司借款，並不可採。原告主張其自黃宗宏受讓
    對被告之二百五十萬元債權，原告基於受讓之消費借貸債權請求被告給付借款，
    應為可取。從而，原告依消費借貸請求被告給付借款二百五十萬元，並自起訴狀
    繕本送達翌日即九十一年五月八日起至清償日止，按年息百分之五計算之利息，
    為有理由，應予准許。至被告另以義豐公司積欠其薪資、績效獎金等事由為抵銷
    抗辯，惟此部分抵銷債權，被告非僅未提出任何證據以實其說，且被告係向黃宗
    宏個人借款，與義豐公司無關，縱被告所稱屬實，因債權人不同，亦無法抵銷，
    故所為之抵銷抗辯為無理由。
六、原告與被告皆陳明願供擔保請求宣告假執行及免為假執行，均核無不合，茲分別
    酌定金額，准許之。
七、結論：本件原告之訴為有理由，依民事訴訟法第七十八條、第三百九十條第二項
    、第三百九十二條，判決如主文。
中　　　華　　　民　　　國　　九十一　　年　　　八　　　月　　二十七　　日
                                            民事第三庭法      官　李維心
右為正本係照原本作成
如對本判決上訴，須於判決送達後廿日內向本院提出上訴狀
中　　　華　　　民　　　國　　九十一　　年　　　八　　　月　　二十七　　日
~B法院書記官　林梅珍
